臺灣臺中地方法院刑事判決　　　　　　　96年度訴字第1399號
公　訴　人　臺灣臺中地方法院檢察署檢察官
被　　　告　己○○
　　　　　　　　　　現羈押於臺灣臺中看守所
指定辯護人　盧永和　律　師
上列被告因殺人未遂案件，經檢察官提起公訴（96年度偵字第98
38號），本院判決如下：
    主     文
己○○殺人，未遂，累犯，處有期徒刑伍年拾月。
    事     實
一、己○○曾犯傷害尊親屬案件，經本院於民國95年7 月10日以
    95年度簡字第92號判處有期徒刑3 月確定，甫於95年8 月18
    日縮短刑期執行完畢。詎其仍不知悔改，復於96年4 月14日
    20時許飲酒後，惟恐遭其父兄責打，遂於同日20時30分行經
    戊○○位於臺中市○○里○○街66巷56號住處時，要求戊○○護送其返家，戊○○應允後即與其徒步返回臺中市○○里
    ○○街179 號住家騎樓處後，戊○○轉身離開時，己○○追
    至路上，以相同理由要求戊○○護送其返家，戊○○即依己○○之請求再送己○○返回住處時，己○○竟萌生殺人之犯
    意，進入廚房雙手各持一支菜刀，衝至騎樓揮舞菜刀砍殺戊○○，並對戊○○恫稱「砍死你！」，戊○○見狀立即隨手
    拾起角鐵阻擋己○○左手所持之菜刀2 次揮砍後，仍遭己○○右手所持之菜刀砍中，受有左耳裂傷5 公分×0.5 公分×
    0. 3公分、左下頷及頸部裂傷15公分×4 公分×1 公分、左
    胸3 處裂傷各1.5 公分、2 公分及2 公分等傷害。戊○○受
    傷後立即捉住己○○之手，並出言阻止己○○繼續砍殺，己○○之父辛○○聞聲趕至將菜刀取下，並緊急將戊○○送醫
    救治後，始倖免於難。嗣經警方據報前往現場處理，並自己○○住處之客廳電視櫃內扣得己○○所使用之菜刀2 把。
二、案經戊○○訴由臺中市警察局第三分局報告臺灣臺中地方法
    院檢察署檢察官偵查起訴。
    理    由
壹、程序部分：
一、按被告以外之人於審判外之言詞或書面陳述，除法律有規定
    者外，不得作為證據。被告以外之人於檢察事務官、司法警
    察官或司法警察調查中所為之陳述，與審判中不符時，其先
    前之陳述具有較可信之特別情況，且為證明犯罪事實存否所
    必要者，得為證據。又被告以外之人於審判外之陳述，雖不
    符前四條之規定，而經當事人於審判程序同意作為證據，法
    院審酌該言詞陳述或書面陳述作成時之情況，認為適當者，
    亦得為證據。當事人、代理人或辯護人於法院調查證據時，
    知有第159 條第1 項不得為證據之情形，而未於言詞辯論終
    結前聲明異議者，視為有前項之同意。刑事訴訟法第159 條
    第1 項、第159 條之3 、第159 條之5 分別定有明文。本件
    告訴人戊○○於警詢中指訴遭被告持菜刀砍傷之陳述，業經
    辯護人於本院準備程序時表示拒絕作為證據，且其警詢中之
    陳述並未具有較可信之特別情況，亦非證明本件犯罪事實存
    否所必要者，故本院認被害人戊○○於警詢之陳述無證據能
    力。另證人即被告之父親辛○○於警詢中之陳述，及卷附中
    山醫學大學附設醫院96年5 月28日中山醫九六川博法字第09
    60003451號函、證人丁○○所提供報案錄音譯文，現場照片
    、告訴人受傷之照片等證據，雖均係被告以外之人於審判外
    之陳述，性質上屬傳聞證據，惟被告及辯護人於本院準備程
    序及調查證據時，均未於言詞辯論終結前聲明異議，本院認
    為得為本案之證據，依刑事訴訟法第159 條之5 第2 項之規
    定，自得為證據。
二、卷附中山醫學大學附設醫院所開立之診斷證明書、前揭醫院
    96年5 月28日號日中山醫九六川博法字第0960003451號函覆
    本院所附戊○○病歷資料、臺中市警察局勤務指揮中心受理
    各類案件紀錄單，應屬刑事訴訟法第159 條之4 第2 款所稱
    從事業務之人於業務上或通常業務過程所須製作之紀錄文書
    、證明書，查無任何顯不可信之情況，自應認得為證據，而
    有證據能力。另卷附法務部法醫研究所96年8 月21日法醫理
    字第0960002841號函所附法醫文書審查法醫所（96）醫文字
    第09 61100995 號鑑定書，係本院依職權所指定，應屬刑事
    訴訟法第206 條之鑑定報告，而為同法第159 條第1 項「除
    法律有規定者」，自具證據能力。
貳、實體部分：
一、訊據被告己○○雖坦承於前揭時、地持菜刀砍傷告訴人等事
    實不諱，惟矢口否認有殺人之故意，辯稱：戊○○好意送伊
    回家，伊因酒醉關係才會持菜刀砍殺戊○○，但是當時伊沒
    有說要殺死戊○○，伊不知道為何會去廚房拿刀出來。伊在
    警察所說要讓戊○○「見客」（台語發音，意思死亡）可能
    是氣憤所說的，但伊沒有殺戊○○的意思，因為伊跟戊○○
    沒有任何仇恨，沒有殺戊○○的理由。伊砍傷戊○○後，曾
    委託哥哥向警局報案，並向前來處理之警方人員自首云云。
    惟查：
  (一)上揭事實，業據告訴人即證人戊○○於本院審理時證述：他
    （指己○○）於96年4 月14日晚上到伊臺中市○○街66巷56
    號住處，告訴伊因他喝酒，他父親及哥哥會打他要伊送他回
    家，伊就送他回家後，已經走到馬路上，他又叫住伊，要伊
    送他回去，並說他父親及哥哥要打他，要伊送他回去，伊再
    送他回到住處騎樓時，他突然跑進廚房拿2 支菜刀出來揮舞
    ，並說要砍死伊，伊從他家的騎樓下拿起角鐵將他左手所拿
    菜刀擋掉，他右手拿菜刀就由上往下砍下來，砍到伊的脖子
    ，胸部有傷可能是一刀砍下來所造成的。伊以角鐵擋掉他左
    手菜刀2 刀的攻擊，才沒有受傷，第3 刀他右手持刀就砍到
    伊，前2 刀他是要攻擊伊的肩膀。前2 刀他有使力，比第3
    刀還要用力。如果伊沒有拿角鐵抵抗的話，可能不只被砍1
    刀而已。伊與被告沒有交情，不曾有吵過架或金錢糾紛等語
    （見本院卷第83頁至第94頁）綦詳，核與證人辛○○、庚○○分別於警詢及本院審理中所證述之情節相符，並有中山醫
    學大學附設醫院診斷證明書1 紙、酒精濃度測試結果2 紙、
    中山醫學大學附設醫院96年5 月28日中山醫九六川博法字第
    0960003451號函所附戊○○病歷資料1 份、法務部法醫研究
    所法醫文書審理鑑定書法醫所（96）醫文字第09611009 95
    號1 份及現場相片12張附卷可佐，及扣案之菜刀2 把可參，
    足見被告雙手分持菜刀砍傷告訴人，及出言恫嚇砍死告訴人
    等事實，灼然甚明。否則被告若未有上述犯行，以彼等間並
    任何仇隙，告訴人豈會無端設詞構陷之理。是以，被告所辯
    稱未曾出言恫嚇「砍死你！」云云，顯係卸責之詞，不足採
    信。
  (二)被告雖於案發後經警方測得其呼氣中酒精濃度為每公升達0.
    83mg/l，而確有飲酒之情形。惟依證人即告訴人戊○○於本
    院審理所證稱：案發當天被告到伊家來時，被告有喝點酒、
    說話還算清楚。因為被告怕喝酒後他父親及哥哥會打他，要
    求伊送他回家。伊和被告徒步走了約150 公尺才回到被告家
    裡，被告走路時只有搖搖晃晃，並不需要人扶。伊送被告回
    到家後，已經走到馬路上，被告又叫住伊，要伊送他回去，
    並說他父親及哥哥要打他，要伊送他回去，伊再送他回到住
    處騎樓等語（見本院卷第84、86、92頁）以觀，可見被告於
    行為時精神狀態係處於意識清醒，否則豈能從告訴人之住處
    ，偕同告訴人自行徒步返回其住處而不需他人攙扶？並能阻
    止告訴人離去後，突然跑進廚房雙手拿菜刀砍殺告訴人？且
    能以避免遭父兄責打為由，要求告訴人護送其返家？凡此均
    足以證實被告當時精神狀態尚屬正常，其酒後無端生事，洵
    堪認定。故被告所辯：伊當時已酒醉云云，顯與事實不符，
    自無可採。
  (三)按刑法上殺人罪與傷害人致死罪之區別，本視加害人有無殺
    意為斷，被害人所受之傷害程度，固不能據為認定有無殺意
    之唯一標準，但加害人之下手情形如何，於審究犯意方面，
    仍不失為重要參考資料，且不能因與被害人素不相識，原無
    宿怨，即認為無殺人之故意（最高法院20年度非字第104 號
    、51年度臺上字第1291號判例意旨參照）。又行為人對於構
    成犯罪之事實，明知並有意使其發生者，為故意，刑法第13
    條第1 項定有明文。刑法關於犯罪之故意，係採希望主義，
    其中直接故意須犯人對於構成犯罪之事實具備明知及有意使
    其發生之兩個要件（最高法院22年上字第4229號判例意旨參
    照）。本件告訴人受有左耳裂傷5 公分×0.5 公分×0.3 公
    分、左下頷及頸部裂傷15公分×4 公分×1 公分、左胸3 處
    裂傷各1.5 公分、2 公分及2 公分等傷勢，經本院送請法務
    部法醫研究所鑑定結果：(1)傷勢1 ：左耳為5 乘0.5 乘0.3
    公分傷勢。(2)傷勢2 ：頸部有斜向傷勢，傷及下頷及頸部，
    支持為單一砍切傷。因較支持為由左下耳廓之耳垂區向右對
    頷頸中線處砍切傷，似無法排除傷勢2 與傷勢1 左耳之傷勢
    為同一砍切傷之傷勢。(3)傷勢3 ：因頸部之傷勢為右耳上朝
    左側頸中線之砍切傷，因刀器較似為較重之刀器，故無法立
    即收刀再向左側前胸前再造成小傷勢（分別為1.5 、2 、2
    公分之傷口開口）之可能性。雖其前胸之傷勢甚小，但無法
    與傷勢1 合為同一砍切傷之傷勢。惟此傷口甚小，可為掙扎
    或爭奪刀器時之抵抗痕，或情境外之刀傷痕，此傷勢似可為
    刀尖銳端有3 次之表淺銳器刀傷之接觸傷。綜合研判傷者戊○○於96年4 月14日20時許之傷勢，至少有1 個大型砍切傷
    。另至少有3 個淺銳器傷於左前胸區。有法務部法醫研究所
    法醫文書審理鑑定書法醫所（96）醫文字第0961100995號附
    卷（見本院卷第185 頁至第190 頁）可稽。核與告訴人於本
    院審理時證稱：他（指被告）突然跑進廚房拿2 支菜刀出來
    揮舞，並說他要砍死伊，伊從他家的騎樓下拿起角鐵將他左
    手所拿菜刀擋掉，他右手拿菜刀就由上往下砍下來，砍到伊
    的脖子，胸部有傷可能是1 刀砍下來所造成的。伊以角鐵擋
    掉他左手菜刀2 刀的攻擊，才沒有受傷，第3 刀他右手持刀
    就砍到伊，前2 刀他是要攻擊伊的肩膀。前2 刀他有使力，
    比第3 刀還要用力等語（見本院卷第85、91、93頁）相契合
    。準此，可證被告持菜刀砍殺告訴人至少有3 次，因被告訴
    人以角鐵抵擋2 次，最後1 刀才砍中告訴人之左頸部之事實
    甚明。再者告訴人受傷送醫後，因左下頷及頸部巨大裂傷，
    因未傷及重要器官，故出血量不大，於急診清創及傷口縫合
    後，施打抗生素，未輸血及點滴注射，因此當時病情較無生
    命危險，但若傷口更深將傷及頸部大血管，即有相當可能造
    成大量失血而休克，即有生命危險，亦有前揭醫院96年5 月
    28 日 中山醫九六川博法字第0960003451號函在卷（見本院
    審理卷第121 之1 頁）可參。另參以扣案之2 把菜刀皆為金
    屬製具，刀鋒犀利，具有一定重量，可用以砍切物品；而人
    之頸部及附近有大動脈血管及氣管等重要器官，為人體要害
    部位，持菜刀猛砍足以置人於死地，被告為心智成熟之成年
    男子，對此當知之甚稔，竟然持菜刀用力砍殺告訴人共3 刀
    （其中2 刀被擋掉未砍中），致其受有上開傷勢，可證被告
    下手用力之猛、殺意至堅，在在證明其行為當時具有殺人之
    故意，並非單純基於傷害之故意。
  (四)參酌證人即至現場處理之員警甲○○於本院審理時證稱：伊
    到現場時有詢問被告是否涉嫌砍人？被告回答他有拿菜刀砍
    人，伊問被告為何砍人？被告回答因對戊○○不爽要讓他死
    等語（見本院卷第106 頁）；及證人即員警乙○○於本院審
    理證稱：己○○在派出所時有對著戊○○講話，講的內容是
    己○○故意要讓戊○○來他家，說要讓戊○○「見客」，伊
    事後問己○○「見客」是什麼意思，己○○說要讓戊○○死
    的意思等語（見本院卷第100 頁）以觀，可見被告主觀上之
    殺人故意，灼然甚明。故被告所辯：伊與戊○○無冤仇，無
    置其於死亡不可，伊因酒醉不知為何要砍殺戊○○云云，顯
    與證人甲○○、乙○○所證述之內容不符，實無可信。雖告
    訴人幸經辛○○及時將其送醫急救，始倖免於難，惟被告仍
    應負殺人未遂罪責。
  (五)按刑法上自首，係指在偵查機關未發覺犯罪前，自行申告其
    犯罪事實於該管公務員，而自願接受法院裁判之意。次按自
    首以對於未發覺之罪投案而受裁判為要件，至其方式雖不限
    於自行投案，即託人代理自首或向非偵查機關請其轉送，亦
    無不可，但須有向該管司法機關自承犯罪而受裁判之事實，
    始生效力，若於犯罪後，僅向被害人或非有偵查犯罪職務之
    公務員陳述自己犯罪之事實，而無受裁判之表示，即與自首
    之條件不符（最高法院50年台上字第65號判例參照）。雖證
    人即被告之兄庚○○於本院審理時證稱：案發當天伊看到己○○坐在坐地上，要求伊打電話給勤工派出所，伊不知道派
    出所電話，所以就打電話到119 報案說這裡有人殺人，對方
    好像問伊是誰殺的，伊說是我弟弟云云（見本院卷第170 頁
    ）。惟查，被告於偵查中僅供承伊二哥報警，並未提及伊曾
    委託證人庚○○之事實，且其於本院訊問時自承不知道有無
    叫伊哥哥幫伊報警等節（見偵卷第41頁、本院卷第12頁）甚
    明，足見被告前後所辯不一，其是否委請其兄長代為自首，
    顯有疑問，自難採為有利被告認定之憑據。況依證人即受理
    證人庚○○報案值勤119 之員警丁○○於本院審理時證述：
    伊於96年4 月14日晚上21時4 分，接獲自稱姓賴民眾報案，
    報案電話為00000000，報案者說伊在現場，現場發生殺人，
    殺人者仍在現場，發生地點在臺中市○區○○街179 號，受
    傷者已送往中山醫院，在此以前沒有接到賴姓民眾，以電話
    號碼00000000的報案，而報案的內容詳如伊所提出錄音譯文
    等語（見本院卷第173 頁至第175 頁），及觀諸報案錄音譯
    文（見本院卷第175 頁）之內容，證人庚○○報案時僅係單
    純陳述發生地點、報案者姓賴、殺人者尚在現場等節，並未
    陳明代被告自首及殺人者之姓名，故難以認定被告確有委託
    證人庚○○自首，表示身分接受裁判之意。退一步而言，縱
    使被告曾委託證人庚○○於前揭時、地代為自首之事為真實
    ，然依證人乙○○於本院審理時證稱：伊到中山醫院處理車
    禍案件，在急診室時戊○○向伊說他被辛○○之兒子阿賢砍
    傷，伊問旁邊的辛○○，辛○○告訴伊他的住址及阿賢的全
    名。伊當時要處理車禍時有特別看一下手機的時間，伊進去
    後才請辛○○補報案，可以確定戊○○向伊說被己○○殺傷
    的時間絕對在當日晚上9 點以前。派出所大部分的員警都認
    識己○○，伊就以無線電聯絡其他的巡邏警網去案發現場。
    在醫院時辛○○跟伊說他打電話向勤工派出所報案而非向11
    0 報案，並將手機顯示給伊看，手機有撥出去的紀錄，至於
    有無接通伊不清楚，但是勤工派出所值班人員說在8 點多的
    時候，沒有接到有人被殺傷的報案紀錄等語（見本院卷第99
    、100 頁、第104 頁、第107 頁）綦詳，從而證人乙○○於
    證人庚○○96年4 月14日晚上21時4 分打電話向110 報案前
    ，已知悉被告砍殺告訴人之事實，應堪認定。故被告縱令曾
    委請證人庚○○代為自首，亦不符合自首須在偵查機關未發
    覺犯罪前，自行申告其犯罪事實於該管公務員之要件。
二、綜核上情，被告對於上開持菜刀砍殺告訴人行為可導致其死
    亡之事實有所認識，復有意使其發生，堪認被告前開所辯，
    要屬事後卸責之詞，不足採信，本件事證明確，其犯行堪以
    認定。
三、核被告己○○所為，係犯刑法第271 條第2 項、第1 項之殺
    人未遂罪。被告曾犯傷害尊親屬案件，經本院於95年7 月10
    日以95年度簡字第92號判處有期徒刑3 月確定，甫於95年8
    月18日縮短刑期執行完畢，有卷附臺灣臺中地方法院檢察署
    被告前案資料表及臺灣高等法院被告前案紀錄表各1 份附卷
    可佐，其於前案有期徒刑執行完畢後5 年內，故意再犯本件
    有期徒刑以上之罪，為累犯，應依刑法第47條第1 項規定加
    重其刑。又被告砍殺告訴人，未生死亡之結果，為未遂犯，
    已詳如前述，應依刑法第25條第2 項規定減輕其刑，並依法
    先加後減之。爰審酌被告有上述前科紀錄，素行不良，飲酒
    後無端生事，雙手持菜刀砍殺好意送其返家之告訴人，使其
    受有上述傷勢，幸未傷及頸動脈等要害，即時送救治始未死
    亡，被告所為甚值非難，惟念及被告砍中告訴人1 刀後即停
    手，且事後由其父親辛○○代其與告訴人達成和解，賠償告
    訴人之損失，業據告訴人陳明在卷（見本院卷第90、94頁）
    ，並有臺中市南區調解委員會調解筆錄1 紙在卷（見本院卷
    第44頁）可按，及被告犯罪後，否認殺人之犯意，態度不佳
    等一切情狀，量處如主文所示之刑，以示懲儆。檢察官雖對
    被告具體求刑10年6 月，並宣告褫奪公權6 年，惟本院認被
    告與告訴人間並無仇恨及金錢糾紛，肇因於被告飲酒後惹事
    生非所致，及告訴人之父親辛○○已代被告與告訴人和解等
    情狀，以量處如主文所示之刑為適當，公訴人之求刑，嫌稍
    過重。
四、扣案之菜刀2 把，雖為被告供犯本罪所用之工具，但係屬被
    告父親辛○○所有，業據被告供明在卷（見本院卷第12頁）
    ，且非違禁物，本院依法自不得宣告沒收，併此敘明。
據上論斷，應依刑事訴訟法第299 條第1 項前段，刑法第271 條
第2 項、第1 項、第47條第1項、第25條第2項，判決如主文。
本案經檢察官丙○○到庭執行職務。
中　　華　　民　　國　　96　　年　　10　　月　　8 　　日
               　 刑事第一庭  審判長  法  官  唐光義
                                      法  官  郭妙俐
                                      法  官  楊萬益
上正本證明與原本無異。
如不服本判決，應於收送達後10日內向本院提出上訴書狀（應敘
述具體理由並附繕本）。
上訴書狀如未敘述理由，應於上訴期間屆滿後20日內補提理由書
於本院。
                                      書記官  薛淑玲
中　　華　　民　　國　　96　　年　　10　　月　　8 　　日
附錄論罪科刑法條
刑法第271條
殺人者，處死刑、無期徒刑或十年以上有徒刑。
前項之未遂犯罰之。
預備犯第一項之罪者，處二年以下有期徒刑。
